臺灣橋頭地方法院民事判決
111年度訴字第527號
原      告  邱雪萍  
被      告  劉泉慶  
            劉至謙  
            劉永政  
上列當事人間請求分割共有物事件，本院於民國111年10月20日
言詞辯論終結，判決如下：    
    主  文
兩造共有坐落高雄市○○區○○段○○○○地號土地應予變價分割，所得
價金按每人各四分之一之比例分配。 
訴訟費用由兩造各負擔四分之一。       
    事實及理由
壹、程序部分：
    被告劉永政經合法通知，無正當理由，未於言詞辯論期日到
    場，核無民事訴訟法第386條所列各款情形，爰依原告之聲
    請，由其一造辯論而為判決。
貳、實體部分：
一、原告主張：坐落高雄市○○區○○段0000地號土地（下稱系爭土地），面積1,130平方公尺，為兩造共有，應有部分比例各均為1/4。系爭土地上有門牌號碼高雄市○○區○○街00號之未辦保存登記建物，另系爭土地之周遭可聯外通行之道路為高雄市美濃區和平街。兩造就系爭土地並無分管協議，亦無不分割之約定，系爭土地亦無不能分割之情事。因系爭土地為特定農業區之農牧用地，受農業發展條例第16條第1項規定之限制而不得為原物分割，故伊主張將系爭土地變價分配等語，依民法第823條第1項前段、第824條等規定，求為判決：兩造共有系爭土地應予變價分割，賣得價金由兩造按原應有部分比例分配。
二、被告之答辯：
　　㈠被告劉泉慶則以：伊不同意分割系爭土地。劉泉慶、劉永
      政與劉至謙之父親劉孟翰為親兄弟，系爭土地上門牌號碼
      高雄市○○區○○街00號之農舍，係劉泉慶之祖父母、父母及
      兄弟姊妹等人共同生活居住至今，供奉祖先牌位，並三代
      同堂。該農舍於40年間係用木柱、毛棚、稻草及牛糞一塊
      一塊土磚建造而成，至50年間才改以紅磚瓦建造，乃艱辛
      萬苦得來不易之房屋。伊等不願見到系爭土地消失無蹤，
      雖劉泉慶等兄弟無財力還債，希望能與原告共管系爭土地
      。劉泉慶之父生前共有0.7公頃農地，歷經美濃鎮農地重
      劃而分割成5筆，其中4筆土地分配劉泉慶兄弟4人，劉泉
      慶之父保留系爭土地，其曾說系爭土地較方正，其上之房
      屋係其一人一磚一瓦歷經數年才建造完成，應該保留紀念
      。劉泉慶之父於生前交代，系爭土地及上開農舍由劉泉慶
      兄弟4人共同繼承、使用，惟土地權狀僅載明系爭土地由
      劉泉慶兄弟4人各持分1/4，並未簽下任何約定或協議書互
      相牽制。而被告三人就系爭土地之應有部分合計為3/4，
      是否得主張保留系爭土地不予分割並共存共管等語資為抗
      辯。並聲明：原告之訴駁回。
　 ㈡被告劉至謙則以：伊不同意分割系爭土地，因為這是父執輩
     留下之土地等語置辯。並聲明：原告之訴駁回。
   ㈢被告劉永政未於言詞辯論期日到場，亦未提出答辯書狀作何
     聲明或陳述。
三、不爭執事項：
    ㈠系爭土地面積1,130平方公尺，為兩造共有，應有部分比例
      各均為1/4。
    ㈡系爭土地坐落都市計畫外，其使用分區為農業區，使用地
      類別為農牧用地。依高雄市政府工務局111年4月27日函記
      載：系爭土地尚無申請建築執照之記載，應無農業用地興
      建農舍辦法第12條第2項規定之限制；另查高雄市地籍圖
      資查詢系統，系爭土地尚無領有使用執照之建物登記等語
      （審訴卷第102頁）。
    ㈢系爭土地無不分割之約定，亦無分管協議，復無依物之使
      用目的不能分割之情形。
    ㈣系爭土地之南、北側面臨高雄市美濃區和平街道路，其餘
      東、西兩面不臨路。
    ㈤系爭土地上之現況，其北部為門牌號碼高雄市○○區○○街00
      號房屋，該房屋呈Ｌ型（為東西向長條形，在房屋之西側
      另有一間房屋），坐北朝南，該房屋經由位於系爭土地上
      東側之柏油路，往南接連和平街之道路，系爭土地上南側
      目前為空地，雜草叢生，前開Ｌ型房屋之後方另有磚造一
      層樓之平房。
    ㈥依高雄市稅捐稽徵處旗山分處111年9月5日函記載，門牌號
      碼高雄市○○區○○街00號共有3筆房屋稅籍（稅籍編號：Z00
      000000000號、Z00000000000號、Z00000000000號），Z00
      000000000號房屋之納稅義務人為訴外人劉卓灝、Z000000
      00000號房屋之納稅義務人為劉明德、Z00000000000號房
      屋之納稅義務人為劉泉慶、劉永政、劉孟翰及劉永平。Z0
      0000000000號房屋目前為劉永政及其家人居住。
四、得心證之理由：
    ㈠按各共有人，除法令另有規定外，得隨時請求分割共有物
      。但因物之使用目的不能分割或契約訂有不分割之期限者
      ，不在此限，民法第823條第1項定有明文。查系爭土地為
      兩造共有，應有部分比例各均為1/4 ，有土地登記第三類
      謄本附卷可稽（審訴卷第86至87頁）。而兩造就系爭土地
      並無依物之使用目的不能分割，或約定不分割之情事，兩
      造就系爭土地之分割方法無法達成協議，是原告依前揭法
      律規定，請求裁判分割系爭土地，核屬有據。
　  ㈡次按共有物之分割方法，不能協議決定者，法院得依任何
      共有人之聲請，命為下列之分配：一.以原物分配於各共
      有人。但各共有人均受原物之分配顯有困難者，得將原物
      分配於部分共有人；二.原物分配顯有困難時，得變賣共
      有物，以價金分配於各共有人；或以原物之一部分分配於
      各共有人，他部分變賣，以價金分配於各共有人；民法第
      824條第2項定有明文。又裁判分割共有物，屬形成判決，
      法院定共有物之分割方法，應斟酌各共有人之意願、共有
      物之性質、經濟效用、共有土地之使用現況，並顧及分割
      後全體之通路及全體共有人之利益等，而本其自由裁量權
      為公平合理之分配，不受當事人聲明、主張或分管約定之
      拘束；必於原物分配有困難者，始予變賣，以價金分配於
      各共有人（最高法院70年度台上字第3468號、98年度台上
      字第2058號裁判意旨參照）。
　  ㈢查兩造共有之系爭土地，面積1,130平方公尺，土地使用分
      區為特定農業區，使用地類別為農牧用地。依此，系爭土
      地之面積並未達0.25公頃，且未符合農業發展條例第16條
      第1項但書規定之情形（即每宗耕地分割後每人所有面積
      未達0.25公頃者，不得分割。但有下列情形之一者，不在
      此限：一.因購置毗鄰耕地而與其耕地合併者，得為分割
      合併；同一所有權人之2宗以上毗鄰耕地，土地宗數未增
      加者，得為分割合併。二.部分依法變更為非耕地使用者
      ，其依法變更部分及共有分管之未變更部分，得為分割。
      三.本條例89年1月4日修正施行後所繼承之耕地，得分割
      為單獨所有。四.本條例89年1月4日修正施行前之共有耕
      地，得分割為單獨所有。五.耕地375租約，租佃雙方協議
      以分割方式終止租約者，得分割為租佃雙方單獨所有。六
      .非農地重劃地區，變更為農水路使用者。七.其他因執行
      土地政策、農業政策或配合國家重大建設之需要，經中央
      目的事業主管機關專案核准者，得為分割。前項第3款及
      第4款所定共有耕地，辦理分割為單獨所有者，應先取得
      共有人之協議或法院確定判決，其分割後之宗數，不得超
      過共有人人數）。復參酌高雄市政府地政局美濃地政事務
      所(下稱美濃地政事務所)111年4月7日函記載：「旨揭土
      地除一所有權人係經買賣取得，其餘共有人皆為民國89年
      後繼承取得，依內政部91年8月15日台內地字第091001042
      2號函：『未依農業發展條例第16條第1項第3款申請分割共
      有物耕地為單獨所有，而將繼受持分移轉他人，不得再適
      用該條項第三款規定辦理分割。』本筆土地不得辦理分割
      。」等語(審訴卷第80頁)，是系爭土地不得為原物分割。
    ㈣次查，系爭土地現況，其南、北側面臨高雄市美濃區和平
      街道路，其餘東、西兩面不臨路，系爭土地上之北部為門
      牌號碼高雄市○○區○○街00號房屋，該房屋呈Ｌ型（為東西
      向長條形，在房屋之西側另有一間房屋），坐北朝南，該
      房屋經由位於系爭土地上東側之柏油路，往南接連和平街
      之道路，系爭土地上南側目前為空地，雜草叢生，前開Ｌ
      型房屋之後方另有磚造一層樓之平房；依高雄市稅捐稽徵
      處旗山分處111年9月5日函記載，門牌號碼高雄市○○區○○
      街00號共有3筆房屋稅籍（稅籍編號：Z00000000000號、Z
      00000000000號、Z00000000000號），Z00000000000號房
      屋之納稅義務人為劉卓灝、Z00000000000號房屋之納稅義
      務人為劉明德、Z00000000000號房屋之納稅義務人為劉泉
      慶、劉永政、劉孟翰及劉永平。Z00000000000號房屋目前
      為劉永政及其家人居住等情，有正射影像圖、現場照片、
      Google街景圖、高雄市稅捐稽徵處旗山分處111年9月5日
      函及所檢附之房屋稅籍證明書、稅籍紀錄表暨房屋平面圖
      等件附卷可稽（審訴卷第84頁、本院卷第89至93頁、第12
      1至135頁、第55至72頁），且為原告、劉泉慶及劉至謙所
      是認(本院卷第35、141、143、145頁)。
　  ㈤再參諸「共有耕地整筆變賣，以價金分配共有人，並不發
      生農地細分情形，應不在農業發展條例第22條限制（現為
      農發條例第16條）之列；是以共有耕地之共有人18人，請
      求採變賣共有物分配價金之分割方法，並非不得准許」，
      最高法院64年台上字第420號判決意旨參照。則依系爭土
      地使用分區為特定農業區，使用地類別為農牧用地(審訴
      卷第86頁)，屬農業發展條例規定之「耕地」，依前揭條
      例第16條第1項規定，如欲分割，除符合該條第1項但書規
      定情形而不受限外，則須分割後每人所有面積均達0.25公
      頃以上，方得採原物分割方式為之。而如前所述，系爭土
      地面積僅1,130平方公尺(即0.113公頃)，尚未達0.25公頃
      ，未符合農業發展條例第16條第1項但書規定之情形，揆
      諸前揭說明，僅得以變價方式分割，並將所得價金依共有
      人之應有部分各均1/4予以分配。至於劉泉慶、劉至謙所
      辯因其父執輩於系爭土地上辛苦打拚興建房屋，三代同堂
      ，及該房屋供奉祖先牌位等不得分割系爭土地之理由，乃
      基於其等個人情感因素，非屬系爭土地依法不得分割之事
      由。另本院曾發函及當庭詢問兩造：「系爭土地之分割方
      法是否考量由被告全體（或其中一人、數人）取得土地之
      全部，而對原告為金錢補償？如若同意，對於金錢補償之
      計算依據，有何意見？」(本院卷第15、37頁)，原告主張
      變價分割，劉泉慶及劉至謙均答以沒有財力等語(本院卷
      第37頁)，劉永政則未到庭，亦未以書狀提出其意見，本
      院自亦無從遽予採取此分割方案。又變賣共有物時，除買
      受人為共有人外，共有人仍有依相同條件優先承買之權（
      民法第824條第7項參照），則兩造於系爭土地依法強制執
      行程序拍賣變賣於非共有人時，共有人如有取得系爭土地
      之意願，尚有依法行使優先承買權之機會，且取得土地之
      人得整筆利用系爭土地，有利系爭土地之完整利用。
    ㈥又劉泉慶於其所提出之書狀中雖稱門牌號碼高雄市○○區○○
      街00號房屋為農舍，惟依高雄市政府工務局111年4月27日
      函記載：系爭土地尚無申請建築執照之記載，應無農業用
      地興建農舍辦法第12條第2項規定之限制；另查高雄市地
      籍圖資查詢系統，系爭土地尚無領有使用執照之建物登記
      等語（審訴卷第102頁），且美濃地政事務所111年4月7日
      函載稱：系爭土地尚無保存登記建物等語(審訴卷第80頁)
      ，是門牌號碼高雄市○○區○○街00號房屋並非農業用地興建
      農舍辦法第12條規範之農舍，系爭土地未經套繪管制，自
      不受農業用地興建農舍辦法第12條不得辦理分割之限制。
　　㈦按各共有人，除法令另有規定外，得隨時請求分割共有物
      ，民法第823條第1項前段定有明文。另按「共有物之管理
      ，除契約另有約定外，應以共有人過半數及其應有部分合
      計過半數之同意行之。但其應有部分合計逾三分之二者，
      其人數不予計算。」，98年1月23日修正之民法第820條第
      1項固定有明文，惟此僅為管理決定之方式，不影響共有
      人分割請求權之行使及所有權之讓與，此觀之同法第826
      條之1第1項規定：「不動產共有人間關於共有物使用、管
      理、分割或禁止分割之約定或依第八百二十條第一項規定
      所為之決定，於登記後，對於應有部分之受讓人或取得物
      權之人，具有效力。」益堪肯認。至於經部分共有人逕為
      約定共有土地之管理行為，不能認係經全體共有人所為之
      不分割協議，蓋不分割協議性質上非管理行為，無上揭民
      法第820條第1項規定適用之餘地，且管理約定於共有物經
      分割後，因當事人間已無共有關係，自無管理約定可言，
      應認即行失效，僅於應有部分讓與而共有關係存續時，方
      可對於繼受人繼續存在。姑不論劉泉慶所抗辯被告三人就
      系爭土地之應有部分合計為3/4，是否得主張保留系爭土
      地不予分割並共存共管等語，未經劉永政表示同意，並未
      逾民法第820條第1項所定之比例，且依前揭說明，共有人
      間不分割之約定並無上揭民法第820條第1項規定之適用，
      仍應依民法第819條第2項規定，須經共有人全體之同意，
      始得合法生效，是劉泉慶縱獲得其餘被告同意不分割土地
      ，仍未經全體共有人同意不為分割，劉泉慶不得據此抗辯
      系爭土地不得分割。
　　㈧依上，本院審酌系爭土地現有使用狀況、土地使用分區及
      位置等一切情狀，認系爭土地不符合農業發展條例第16條
      第1項之規定，且兩造均無意願由共有人中之1人或數人取
      得全部土地，再以金錢補償未分得土地之共有人，是原告
      請求採變價方式予以分割，並按兩造原應有部分之比例分
      配價金，於法應為適當並可採。
五、綜上所述，原告依民法第823條第1項、第824條第1項、第2
    項規定，請求將系爭土地予以變價分割，應屬適當之分割方
    法，爰判決如主文第1項所示。
六、又分割共有物事件，本質上並無訟爭性，而定共有物分割之
    方法，可由法院自由裁量為適當之分配，不受任何共有人主
    張之拘束，且分割共有物之訴，係以請求分割共有物之形成
    權為訴訟標的，當事人所提出之分割方法，僅係供法院之參
    考，倘由一造負擔全部費用，有失公平。本院爰審酌系爭土
    地兩造之應有部分及分割結果，認本件訴訟費用依民事訴訟
    法第80條之1規定，由兩造按其原應有部分各負擔1/4，較屬
    適當，爰判決如主文第2項所示。
七、末按當事人得於訴訟繫屬中，將訴訟告知於因自己敗訴而有
    法律上利害關係之第三人；又訴訟之結果，於第三人有法律
    上利害關係者，法院得於第一審或第二審言詞辯論終結前相
    當時期，將訴訟事件及進行程度以書面通知該第三人，民事
    訴訟法第65條第1項、第67條之1條第1項定有明文。又應有
    部分有抵押權或質權者，其權利不因共有物之分割而受影響
    。但有下列情形之一者，其權利移存於抵押人或出質人所分
    得之部分：一、權利人同意分割。二、權利人已參加共有物
    分割訴訟。三、權利人經共有人告知訴訟而未參加，民法第
    824條之1第2項定有明文。觀之系爭土地登記第三類謄本所
    載，訴外人合作金庫商業銀行股份有限公司(下稱合作金庫)
    於101年7月13日經登記擔保債權總金額新臺幣152萬元之最
    高限額抵押權人，本院民事庭以111年3月31日函對合作金庫
    為訴訟告知，上開函文於同年4月8日送達(審訴卷第72、77)
    ，則合作金庫之前開抵押權，於系爭土地變賣後，移存於賣
    得之價金，附此敘明。
八、本件事證已臻明確，兩造其餘攻擊防禦方法及所提證據，經
    本院審酌後認均於判決之結果不生影響，爰不逐一論敘。
九、據上論結，本件原告之訴為有理由，依民事訴訟法第385條
    第1項前段、第80條之1，判決如主文。　　　　
中　　華　　民　　國　　111 　年　　10　　月　　31　　日
                  民事第二庭法　官　許慧如
以上正本係照原本作成。
如對本判決上訴，須於判決送達後20日內向本院提出上訴狀。如
委任律師提起上訴者，應一併繳納上訴審裁判費。
中　　華　　民　　國　　111 　年　　10　　月　　31　　日
                            書記官　方柔尹